【裁判字號】    94,家訴,162
【裁判日期】    950606
【裁判案由】    給付扶養費用等
【裁判全文】
臺灣臺北地方法院民事判決             94年度家訴字第162號
原      告  乙○○
            丁○○
共      同
訴訟代理人  柯金柱律師
            蘇千晃律師
            廖姵涵律師
被      告  甲○○
            丙○○
共      同
訴訟代理人            彭國良律師
上列當事人間請求給付扶養費用等事件，本院於中華民國95年5
月23日言詞辯論終結，判決如下：
    主      文
被告甲○○應給付原告丁○○新臺幣壹佰柒拾伍萬元，及自民國
九十四年十月二十三日起至清償日止，按年利率百分之五計算之
利息。
被告甲○○應自民國九十四年十一月一日起，至原告乙○○九十
七年六月三十日大學畢業之日止，按月給付原告乙○○壹萬貳仟
元之扶養費。
被告間就坐落如附表二所示之不動產於民國九十四年三月二十九
日所為贈與行為、民國九十四年四月十一日所為所有權移轉登記
行為，應予撤銷。
被告丙○○應將附表二所示之不動產於民國九十四年四月十一日
向臺北縣新店地政事務辦理之所有權移轉登記塗銷，回復登記為
被告甲○○所有。
原告其餘之訴駁回。
訴訟費用由被告負擔二分之一，餘由原告負擔。
本判決第一、二項中，其中新臺幣壹拾柒萬仟捌佰捌拾元得
假執行，其餘原告勝訴部分，於原告丁○○以新臺幣伍拾捌萬為
被告甲○○供擔保、原告乙○○按月以新臺幣肆仟元為被告甲○○供擔保後得假執行。但被告甲○○如以新臺幣壹佰柒拾伍萬元
為原告丁○○預供擔保、被告甲○○按月以新臺幣壹萬貳仟元為
原告乙○○預供擔保後，得免為假執行。
原告其餘假執行之聲請駁回。
    事實及理由
甲、程序方面：
一、按當事人喪失訴訟能力或法定代理人死亡或其代理權消滅者
    ，訴訟程序在有法定代理人或取得訴訟能力之本人，承受其
    訴訟以前當然停止，但有訴訟代理人時不適用之，民事訴訟
    法第170條、第173條本文定有明文。查原告乙○○係於民國
    ○○年○○月○○日出生，訴訟中因成年致其法定代理人丁○○
    之代理權消滅，原告乙○○雖未聲明承受訴訟，惟原告乙○○
    既已委任訴訟代理人，按諸前開規定，本件訴訟並不當然停
    止，而於原告乙○○成年時，當然取得訴訟能力，合先序明
    。
二、次按訴狀送達後，原告不得將原訴變更或追加他訴。但有下
    列各款情形之一者，不在此限：一被告同意者。二請求之基
    礎事實同一者。三擴張或減縮應受判決事項之聲明者。四因
    情事變更而以他項聲明代最初之聲明者。五該訴訟標的對於
    數人必須合一確定時，追加其原非當事人之人為當事人者。
    六訴訟進行中，於某法律關係之成立與否有爭執，而其裁判
    應以該法律關係為據，並求對於被告確定其法律關係之判決
    者。七不甚礙被告之防禦及訴訟之終結者。被告於訴之變更
    或追加無異議，而為本案之言詞辯論者，視為同意變更或追
    加。民事訴訟法第255條定有明文。本件原告聲明第一項原
    起訴請求被告甲○○應給付原告乙○○新臺幣（下同）340
    萬元之扶養費，及自起訴狀繕本送達翌日起至清償日止，按
    年息百分之五計算之利息。嗣於94年12月27日具狀變更訴之
    聲明第一項，為先位聲明：被告甲○○應給付原告乙○○
    340 萬元，及自起訴狀繕本送達翌日起至清償日止，按年息
    百分之五計算之利息；備位聲明：被告甲○○應給付原告丁○○340萬元，及自起訴狀繕本送達翌日起至清償日止，按
    年息百分之五計算之利息。本院審酌原告請求之原因事實皆
    係基原告甲○○對原告丁○○之女即原告乙○○之扶養義務
    而請求，是原告請求之原因事實同一，依前開說明，原告為
    訴之追加，應予准許。
三、再按訴之預備合併，有客觀預備合併與主觀預備合併之分，
    主觀預備合併並有原告多數與被告多數之類型，其在學說及
    實務上，固因具體個案之不同，各按其性質而持肯定說與否
    定說互見，惟在無礙於對造防禦而生訴訟不安定或在對造甘
    受此「攻防對象擴散」之不利益情形時，為求訴訟之經濟、
    防止裁判矛盾、發見真實、擴大解決紛爭、避免訴訟延滯及
    程序法上之紛爭一次解決，並從訴訟為集團之現象，暨主觀
    預備合併本質上乃法院就原告先、備位之訴定其審判順序及
    基於辯論主義之精神以觀，自非不得合併提起。本件原告聲
    明第一項先位請求被告甲○○應給付原告乙○○新台幣（下
    同）340萬元及法定利息，備位請求被告甲○○應給付原告
    丁○○340萬元及法定利息，即提起主觀預備合併之訴，惟
    其基礎事實均係主張被告甲○○對原告丁○○之女即原告乙○○之給付義務，是並無因礙於被告防禦而生訴訟不安定之
    情形，本院為求訴訟之經濟、防止裁判矛盾、發見真實、擴
    大解決紛爭、避免訴訟延滯及程序法上之紛爭一次解決，並
    從訴訟為集團之現象，暨主觀預備合併本質上乃法院就原告
    先、備位之訴定其審判順序及基於辯論主義之精神，認原告
    可提起本件主觀預備合併之訴。
乙、實體方面：
壹、原告主張：
一、聲明（一）部份：
  (一)原告乙○○為被告甲○○之非婚生子女，並經被告甲○○於
    77年11月7日認領，依民法第1069條規定，原告乙○○自○○
    年○○月○○日出生之日起，即享有與婚生子女相同之權利，並
    依民法第1084條第2項及第1114條規定，原告乙○○享有受
    扶養之權利。惟被告甲○○雖認領原告乙○○，卻絲毫未盡
    扶養義務，自74年至本件起訴止，均由原告丁○○人單獨扶
    養，負擔扶養乙○○之各項費用，依92年家庭收支調查報告
    表台北市每人每月最低基本開銷為29,268元，故截至原告起
    訴之日止，被告甲○○應至少給付原告乙○○340萬元，（
    即〈29,268×12個月×19年＋29,268×10個月＝6,965, 784
    元〉÷2〈父母2人平均分擔〉＝3,482,892）。原告甲○○
    對被告原告乙○○之扶養義務所生債務，係原告丁○○代為
    支付，無論係償還原告乙○○或原告丁○○均可達到訴訟目
    的。故倘認為原告乙○○之先位聲明無理由，則備位聲明被
    告甲○○應返還上開扶養費用予原告丁○○。
二、聲明（二）部分：
    又原告乙○○成年後，因仍為在學學生，不能期待原告乙○○工作，故仍得請求被告甲○○盡其扶養之責，是截至原告
    乙○○畢業時止，被告甲○○尚應按月給付原告乙○○15,0
    00元之扶養費。
三、聲明（三）部分：
    被告甲○○明知其未對原告乙○○盡扶養之義務，竟與被告
    丙○○基於通謀虛偽意思表示，先將被告甲○○原本名下僅
    有之臺北縣新店市○○路○○巷○○號之房地（以下簡稱系爭房
    地）贈與被告丙○○，才寄發律師函予原告丁○○，依民法
    第87條第1項本文規定，被告甲○○與丙○○就上開系爭房
    地之贈與及物權移轉行為均無效，被告丙○○自應將系爭房
    地之所有權回復登記予被告甲○○所有。又縱使被告甲○○
    與被告丙○○間就系爭房地為贈與及移轉物權行為之意思表
    示合致，依民法第244條第1項規定原告亦得請求撤銷被告甲○○及被告丙○○間所為之贈與及物權移轉行為，並請求被
    告丙○○塗銷系爭不動產之登記，使系爭土地房屋回歸於被
    告甲○○名下。
四、原告聲明：
（一）先位聲明：被告甲○○應給付原告乙○○340萬元，及自
      起訴狀繕本送達翌日起至清償日止按年息百分之五計算之
      利息。備位聲明：被告甲○○應給付原告丁○○340萬元，
      及自起訴狀繕本送達翌日起至清償日止按年息百分之五計
      算之利息。
（二）被告甲○○應自起訴狀繕本送達翌日起至原告乙○○畢業
      之日止，按月給付原告乙○○15,000元之扶養費。
（三）先位聲明：請求確認被告甲○○、丙○○間就如附表2所
      示之不動產於94年3月29日所為贈與行為、94年4月11日所
      為所有權移轉登記係無效。被告丙○○應將附表2所示之
      不動產於94年4月11日向臺北縣新店地政事務辦理之所有
      權移轉登記塗銷，回復登記為被告甲○○所有。備位聲明
      ：被告甲○○與被告丙○○間就坐落如附表2所示之不動
      產於94年3月29日所為贈與行為、94年4月11日所為所有權
      移轉登記行為，應予撤銷。被告丙○○應將如附表2所示
      之不動產於94年4月11日向臺北縣新店地政事務辦理之所
      有權移轉登記塗銷，回復登記為被告甲○○所有。
（四）第1、2項請求，原告願供擔保，請准宣告假執行。
貳、被告則以：
    被告甲○○自原告出生迄今已陸續給付原告乙○○之生活費
    達1,696.94萬元，早已超過原告起訴請求之生活費達數倍之
    多，此由被告甲○○自84年1月起至93年11月間，捨新店住
    所及臺北市○○區○○街上班地點附近之提款機未予利用，
    卻陸續在距離原告之住所即臺北市○○○路○段○○號○○樓附近
    之○○銀行○○分行、○○○○提款機或○○○○提款機密
    集提領現金達244萬元，即可證明所提款項是用以支付原告
    乙○○之扶養費用，且被告甲○○自80年起亦陸續召集合會
    ，將得標金共計836萬交付原告，即便是77年自○○國小退
    休之退休金約979萬亦全數交付原告丁○○。且被告於原告
    乙○○就讀小學3年級後，即每週替原告乙○○補習功課2至
    3次，並未如原告所稱不聞不問。另原告丁○○自77年至94
    年間未曾就業獲得收入，其名下卻有大筆不動產及其他財產
    ，若非被告甲○○給付原告丁○○大筆金錢，原告2人如何
    能衣食無缺甚且擁有房屋、土地及其他財產。又有關被告甲○○贈與被告丙○○房屋、土地部分，原告應就其主張被告
    間確有    通謀虛偽意思表示之情事，負舉證之責。且被告
    甲○○仍持有苗栗縣苑裡鎮○○段○○○○段○○○號土地持分
    六分之一，被告甲○○為退休教師，每年可領退休金51萬5,
    052元，亦足資為原告之保障等語，資為抗辯。而聲明：（
    一）原告之訴暨先後位之訴均駁回。（二）若受不利之判決
    ，請准供擔保免予假執行。
參、得心證之理由：
一、原告主張原告乙○○為被告甲○○之非婚生子女，並經被告
    甲○○於77年11月7日認領，甲○○對伊負有扶養義務之事
    實，業經原告提出戶籍謄本為證，被告對此亦不爭執，自堪
    信為真實。
二、至原告起訴請求被告甲○○應給付原告乙○○或原告丁○○
    340萬元扶養費用部分，經查：
（一）先位部分：本件原告乙○○為原告丁○○與被告甲○○所
      生非婚生子女，於未成年之前，原告丁○○與被告甲○○
      對原告乙○○均應負有扶養義務。該扶養之程度，應按受
      扶養權利者乙○○之需要與負扶養義務者即原告丁○○與
      被告甲○○之經濟能力、身分及現實社會狀況等一切情形
      而適當酌定之。查被告甲○○於77年11月7日認領原告乙○○，依民法第1069條規定，效力溯及於原告乙○○出生
      時即成為原告乙○○之父親，本應給付原告乙○○出生時
      起之扶養費用，惟依原告之主張，原告乙○○之扶養費用
      ，自出生時起即由原告丁○○單獨支付，今扶養義務人應
      為原告丁○○與被告甲○○2人，而原告丁○○既已先行
      墊付甲○○應共同負擔之部分，自應由原告丁○○就該部
      分支出向甲○○請求返還，從而，原告乙○○請求被告應
      給付原告乙○○關於丁○○已先行支付之扶養費用，為無
      理由，應予駁回。
（二）備位部分：
  1.查原告丁○○代為支付被告甲○○應負擔乙○○扶養費部分
    ，應由原告丁○○請求返還，已如前述。被告雖主張被告甲○○自原告乙○○出生後，已陸續給付予原告丁○○約1696
    萬元，並舉出被告在原告位在臺北市○○○路住家附近之歷
    次提款紀錄或由原告乙○○寄送之收到款項之書信紀錄為證
    。    惟此為原告所否認，且依該等提款紀錄，至多僅能證
    明被告甲○○曾於○○銀行○○分行或附近之○○提款機、
    ○○○○提款機有提款之事實，尚無從證明被告甲○○係提
    款用以交付原告丁○○作為原告乙○○之扶養費用。另被告
    提出所謂原告乙○○書寫之收到款項紀錄及信件部分，原告
    乙○○否認為其所為，且該款項紀錄，係打字製作，被告既
    不能證明係原告乙○○所為，亦不能證明該款項紀錄，係置
    於被告主張乙○○書寫之信封內，況該信封經送請法務部調
    查局鑑定結果，亦因依現有資料欠難進行鑑定而退回，有法
    務部調查局95年3月14日調科貳字第09500107160號函附卷可
    稽。被告辯稱原告乙○○已收受被告二人給付1696萬元或50
    餘萬云云，尚不可取。
  2.查被告甲○○係○○國小教師退休教師，另自77年起任職於
    ○○時報，有原告提出之○○銀行○○分行活期儲蓄存款存
    摺記載之「薪資轉帳○○國小退休金」可資證明，兩造對此
    亦不爭執。又被告甲○○自承其名下仍持有苗栗縣苑裡鎮○○○段○○○○段○○○號土地持分六分之一，而原告丁○○
    雖於臺北市持有多筆房屋、土地，並於93年有利息及租賃所
    得達32萬元，有被告之稅務電子資料閘門資料可稽，惟原告
    丁○○所有之土地、房屋亦設定有高達2000餘萬之最高限額
    抵押權。本院審酌原告丁○○與被告甲○○之經濟能力、社
    會地位，且原告乙○○向由原告丁○○獨立扶養照護，有無
    形支出，認原告丁○○主張原告乙○○之扶養費用應由被告
    甲○○負擔二分之一，原告丁○○負擔二分之一，應屬合理
    。
  3.至原告丁○○請求被告甲○○給付其代墊之子女乙○○之扶
    養費部分，本院審酌原告所提出之行院主計處公布之家庭收
    支調查報告，係以92年臺北市每人每月基本開銷為2萬9,268
    元作為單一計算基準，然原告乙○○係○○年出生，按行政院
    主計處公布之臺北市每戶每年、每月消費支出，隨物價波動
    及國家整體經濟發展狀況等多項因素而有所調整，認應以74
    年至93年臺北市平均每人每月消費支出作為原告乙○○每月
    扶養費標準，依被告甲○○應負擔二分之一之比例負擔。又
    被告甲○○為時效抗辯，故依民法第125條規定，原告丁○○請求代墊之扶養費應自起訴時起計算，向前回溯15年為限
    ，逾此部分請求，因已罹於時效，被告自得拒絕給付。而原
    告丁○○訴請返還代墊之扶養費，因實際之扶養費用無法經
    算，僅能概算，故認為於壹佰柒拾伍萬元範圍內可取（計算
    式詳如附表二所示）。
三、至原告乙○○請求自起訴狀繕本送達翌日起至原告乙○○畢
    業時，按月給付乙○○扶養費部分：按民法第1084條，乃規
    定父母對於未成年子女之保護及教養義務，與同法第1114條
    第1款所定，直系血親相互間之扶養義務者不同，後者凡不
    能維持生活而無謀生能力時，皆有受扶養之權利，並不以未
    成年為限。又所謂謀生能力並不專指無工作能力者而言，雖
    有工作能力而不能期待其工作，或因社會經濟情形失業，雖
    已盡相當之能事，仍不能覓得職業者，亦非無受扶養之權利
    ，故成年之在學學生，未必即喪失其受扶養之權利，最高法
    院56年台上字第795號判例可資參照。故縱使原告乙○○成
    年後，因仍為在學學生，不能期待原告乙○○工作，是截至
    原告乙○○大學畢業時止，原告乙○○請求被告甲○○尚應
    按月給付原告乙○○扶養費，自屬有據。本院審酌原告乙○○目前為大學二年級在學學生，預計97年6 月30日畢業，認
    被告甲○○應負擔原告乙○○之扶養費用至97年6 月30日止
    為宜。而被告甲○○與原告丁○○應按月負擔之扶養費比例
    為二分之一，已如前述，則斟酌行政院主計處公布之93年台
    北市平均每人每月消費支出約為2 萬4000元，被告甲○○按
    月負擔二分之一為1 萬2000元。從而，原告乙○○請求被告
    甲○○應自94年11月1 日起，按月負擔原告乙○○之扶養費
    1 萬2000元至97年6 月30日止，餘由原告丁○○負擔為合理
    。逾此部分之請求，為無理由。
四、原告主張被告應將附表二所示之不動產，回復登記為被告甲○○所有部分：
（一）先位部分：
      原告先位主張被告甲○○明知其未對原告乙○○盡扶養之
      義務，竟與被告丙○○基於通謀虛偽意思表示，將被告甲○○原本名下僅有之臺北縣新店市○○路○○巷○○號之房地
      贈與被告丙○○，故其贈與及移轉行為意思表示均屬無效
      等語。被告則辯稱2人間之贈與行為係屬真實等語。被告
      丙○○於95年5月23日庭訊時並主張：因甲○○說原告一
      直向他需索，所以要把房子贈與給伊，怕伊流離失所，因
      為怕房子被原告拍賣，所以把房子贈與給伊等語。查原告
      就其主張被告2人就附表二所示不動產贈與及移轉行為係
      通謀虛偽意思表示，並不能舉證以實其說，從而，原告主
      張被告2人於94年3月29日就本件房地所為贈與及移轉行為
      ，因係通謀虛偽意思表示而無效云云，並不可取。
（二）備位部分：
  1.原告主張被告甲○○將系爭房地所有權移轉贈與予被告丙○○，損及原告二人權利，原告得訴請法院撤銷等語。被告2
    人則辯稱：被告甲○○仍持有苗栗縣苑裡鎮○○○段○○○○段○○○號土地持分六分之一，且被告甲○○為退休教師，
    每年可領退休金51萬5,052元，亦足資為原告之保障，並未
    害及原告債權云云。按債權人依民法第244條第1項規定，提
    起撤銷債務人詐害行為之訴，必須有保全之必要，始得為之
    ，債權人之債權，因債務人之行為，致有履行不能或困難之
    情形者，即應認有損害於債權人之權利。故在特定債權，倘
    債務人所為之無償行為，有害及債權者，債權人即得行使民
    法第244條第1項之撤銷權，以保全其債權（最高法院69年度
    台上字第1302號民事判決可資參照）。經查：被告甲○○縱
    使領有月退休金，惟該筆資金係未來方能陸續屆期之財產，
    尚不能作為被告甲○○為贈與行為時之財產總額計算範圍；
    而被告甲○○所有苗栗縣苑裡鎮○○○段○○○○段○○○號
    土地（應有部分六分之一），該筆土地總面積為26公畝96平
    方公尺（換算為2696平方公尺），目前公告地價為每平方公
    尺580元，有該土地所有權狀及苗栗縣政府公告土地現值查
    詢資料在卷足憑，則被告甲○○持有土地之公告現值約為26
    萬元（2696平方公尺×580元×0.1666＝260509元）；另被
    告甲○○93年所得約為107,300元，且除前開苗栗縣苑裡鎮
    之土地外，僅有約價值3萬元之財產，亦有其稅務電子閘門
    財產所得調件明細表附卷可考；是被告甲○○於贈與行為時
    之其他財產，並不足以作為原告丁○○請求返還扶養費用之
    擔保。從而，原告依民法第244條第1項規定，撤銷被告甲○○及被告丙○○間所為之贈與及物權移轉行為，並請求被告
    丙○○塗銷系爭不動產之登記，使系爭土地房屋回歸於被告
    甲○○名下，自屬有據，應予准許。
五、綜上所述，原告丁○○請求被告甲○○應返還自79年11月份
    起至94年10月份止之扶養費，合計壹佰柒拾伍萬元，並自起
    訴狀繕本送達翌日即94年10月23日起至清償日止，按年息5
    ％計算之利息，並自94年11月1 日起至97年6 月30日原告乙○○大學畢業止，按月給付原告乙○○扶養費1 萬2000元，
    及被告間就坐落如附表二所示之不動產於94年3 月29日所為
    贈與行為、94年4 月11日所為所有權移轉登記行為，應予撤
    銷，被告丙○○應將附表二所示之不動產於民國94年4 月11
    日向臺北縣新店地政事務辦理之所有權移轉登記塗銷，回復
    登記為被告甲○○所有，均屬有據，應予准許，逾此部分之
    請求，為無理由，應予駁回。
六、假執行之宣告：
(一)本判決第1項部分，因原告係於94年8月15日起訴，故起訴
    前最近6個月之撫養費為71883元（23961÷2×6＝71883），
    及自94年8 月15日起至95年5 月份止，訴訟中履行期已到之
    扶養費共8.5 個月，合計102000元（12000 ×8.5 ＝102000
    ），依民事訴訟法第389 條第1 項第2 款規定，應依職權宣
    告假執行，其餘原告勝訴部分，兩造陳明願供擔保，聲請宣
    告假執行或免為假執行，經核並無不合，爰分別酌定相當擔
    保金額宣告之。
(二)原告其餘假執行之聲請，因訴之駁回而失所依據，不予准許
    。
七、因本案事證已臻明確，兩造其餘主張陳述及所提之證據，均
    毋庸再予審酌，附此敘明。
八、訴訟費用負擔之依據：民事訴訟法第79條。
中    華    民    國    95    年    6    月     6     日
                  家事法庭法  官  李慈惠
以上正本係照原本作成。
如對本判決上訴，須於判決送達後二十日之不變期間內，向本院
提出上訴狀。
中    華    民    國    95    年    6     月    6     日
                          書記官  巫玉媛
 附表一
┌──┬─────┬─────┬────┬──────┐
│年別│台北市平均│被告甲○○│  月數  │合計金額    │
│    │每人每月消│每月應負擔│        │（元）      │
│    │費支出(元)│之扶養費  │        │            │
├──┼─────┼─────┼────┼──────┤
│79年│ 10,570   │ 5,285    │  2     │  10,570    │
│80年│ 11,701   │ 5,851    │  12    │  70,212    │
│81年│ 12,995   │ 6,498    │  12    │  77,976    │
│82年│ 14,482   │ 7,241    │  12    │  86,892    │
│83年│ 16,907   │ 8,454    │  12    │  101,448   │
│84年│ 19,053   │ 9,527    │  12    │  114,324   │
│85年│ 19,072   │ 9,536    │  12    │  114,432   │
│86年│ 19,375   │ 9,688    │  12    │  116,256   │
│87年│ 20,963   │ 10,482   │  12    │  125,784   │
│88年│ 21,629   │ 10,815   │  12    │  129,780   │
│89年│ 22,147   │ 11,074   │  12    │  132,888   │
│90年│ 22,189   │ 11,095   │  12    │  133,140   │
│91年│ 22,995   │ 11,498   │  12    │  137,976   │
│92年│ 22,603   │ 11,302   │  12    │  135,624   │
│93年│ 23,961   │ 11,981   │  12    │  143,772   │
│94年│ 23,961   │ 11,981   │  10    │  11,9810   │
├──┼─────┼─────┼────┼──────┤
│歷年│          │          │        │ 1,750,884  │
│合計│          │          │        │ 取整數為   │
│    │          │          │        │ 1,750,000  │
└──┴─────┴─────┴────┴──────┘
 附表二
 土地部分：
 臺北市○○市○○段○○○段0000-0000地號，地目建
 面積219平方公尺，權利範圍：1分之1
 建物部分：
 臺北縣新店市○○段○○○段00000-000建號
 門牌號碼：台北縣新店市○○路○○巷○○號
 總面積：180.48平方公尺


司法院資訊處製作；財團法人民間司法改革基金會備份。
